最高法院刑事判決　　　　　　　　　　　　　　　八十七年度台上字第二○四九號
　　上　訴　人　甲○○
　　選任辯護人　劉秉鈞律師
　　　　　　　　陳煥生律師
　　上　訴　人　乙○○
　　選任辯護人　李永然律師
　　　　　　　　李香慧律師
右上訴人等因貪污案件，不服台灣高等法院中華民國八十六年三月六日第二審判決（
八十五年度上訴字第四四四三號，起訴案號：台灣士林地方法院檢察署八十四年度偵
字第三九○七號），提起上訴，本院判決如左：
    主  文
原判決撤銷，發回台灣高等法院。
    理  由
本件原判決認定：上訴人甲○○係台北市益鼎工程股份有限公司（下稱益鼎公司）依
核一廠改善工程採購及施工維護工作案工作協書之委任關係，派駐台灣電力股份有限
公司第一核能發電廠（下稱台電核一廠）修配課營繕股就核一廠改善工程Ａ＼Ｅ人力
支援服務之人員，負責該廠修配課營繕股有關工程之規劃、發包、監工、竣工結算及
竣工報告編寫等業務，係受公務機關委託承辦公務之人員。緣台電核一廠於民國八十
一年十一月間招標ＤＣＲ＼７０８＃一、二號機氣密門包封工程，由甲○○負責該工
程之工程圖面修改設計、工程發包額底價擬訂、施工說明書訂定及該工程施工中之監
工、竣工報告單之編寫等業務，嗣由坤寶土木包工業得標，台電核一廠遂於八十一年
十二月十日與該包工業負責人即上訴人乙○○簽訂承攬契約。其中該工程項目第四項
之一、二號機（３、－０）×（３、－４1/2)×（７、－０）之封孔工程因須配合台
電核一廠大修期間施工，另編為ｂ、ｃ項（下即以ｂ、ｃ項說明），餘工程項目則編
為ａ項施作（ａ項部分業於八十二年七月間即完工驗收）。又因該ｂ、ｃ項之封孔位
於圍阻體內，為隔離主控制室避免於災害發生時受到嚴重損害，故契約規定其混凝土
之ｐｓｉ（抗壓強度）須達到四千以上。且依契約訂價單第四頁第四項編號五載「４
０００ｐｓｉ混凝土，含澆置試驗工料，數量二立方公尺，金額新台幣（下同）一萬
二千零二十元」，契約所附施工說明書第五條本工程主要項目第四項次第五款載「４
０００ｐｓｉ混凝土，含澆置、試驗等一切工料」，第六條其他注意事項第七點載：
「乙方（即承攬人）需自備拌合鼓，混凝土配比由甲方（即台電核一廠）提供，混凝
土之試驗由乙方付費」等有關規定，該工程所使用之混凝土應採拌合鼓攪拌，於澆置
中並應送試驗，以確保混凝土之抗壓強度達到四千以上。詎甲○○受台電核一廠前修
配課營繕股股長戈東生指派於八十三年一月十七日至三月十八日間擔任上開ｂ項封孔
工程監工時，就該主管之事務，明知乙○○僱用之工人以人工攪拌混凝土，其抗壓強
度較難達到四千ｐｓｉ，且水泥用量不足，粗骨材級配不良，拌合不足，及未充份搗
實，竟為圖利於乙○○，與乙○○共同基於犯意之聯絡，除允許乙○○以人工攪拌之
方式攪拌混凝土外，並於混凝土澆置中未將試體送驗，致該ｂ項封孔工程之混凝土確
抗壓強度不足（平均值僅為二二一一ｐｓｉ）。甲○○仍於八十三年四月二十八日簽
報驗收，使台電核一廠驗收人員不察而於同年五月四日驗收通過，圖利乙○○一萬二
千零二十元。嗣該工程經人檢舉有偷工減料之情形，台電核一廠乃將該筆工程款扣住
不發，乙○○因而未領得該筆款項等情。因而撤銷第一審關於上訴人甲○○、乙○○
部分之判決，改判論處該上訴人等二人以共同受公務機關委託承辦公務之人，對於主
管之事務圖利罪刑，雖非無見。惟查：(一)本件上訴人乙○○承包台電核一廠ＤＣＲ－
708一、二號機氣密門包封工程計分Ａ、Ｂ、Ｃ三項，其中Ａ項工程款（含稅)一、七
七六、二四一元、Ｂ項工程款（含稅）一○六、八七九‧五○元、Ｃ項工程款（含稅
）一○六、八七九‧五○元，合計一百九十九萬元（見原審卷第一○四頁）。公訴人
起訴意旨，指上訴人等共同圖利金額為一百九十九萬元（見起訴書犯罪事實欄之記載
）。顯係指上訴人等二人共同就乙○○承包上項工程之全部（含ａ、ｂ、ｃ三項），
均有圖利之罪嫌。原判決竟認公訴人起訴所指之圖利行為，係指該工程之ｂ項及ｃ項
部分（原判決理由二、(一)），已有未合。並就公訴人起訴所指上訴人等共同圖利上述
ａ項工程款一、七七六、二四一元，及ｂ項工程款超過一二、○二○元以上部分，其
犯罪如何不能證明，並未在理由內有所說明，自有已受請求之事項而未予判決之違背
法令。(二)本件原判決認定上訴人甲○○圖利乙○○之犯罪型態，係以其允許乙○○以
人工攪拌（非以拌合鼓攪拌）方式攪拌混凝土，並於混凝土澆置中未將試體送驗，致
該ｂ項封孔工程之混凝土抗壓強度不足（平均值僅為二、二一一ｐｓｉ），因而圖利
乙○○一萬二千零二十元等情。但就上訴人乙○○所辯：以拌合鼓攪拌混凝土單價為
一、九五○元，而以人工方式攪拌之單價為五、二二四元，其耗費反超過以拌合鼓攪
拌一又二分之一倍強，有佑工程有限公司報價單及人工拌合價格表可考。又ｂ項工
程施工時，因受場地限制，不適合以拌合鼓施作，且數量僅二立方公尺，只能以人工
攪拌之施工方式為之云云（第一審卷第八十四頁、上訴卷第十七－十八頁）；甲○○
辯稱：本件工程分ａ、ｂ、ｃ三項，ａ項工程分五次施作混凝土，其數量分別為6.6?
B7.27、1.9、1.9 及1 立方公尺，包商均以人工拌合之方式施作，經兩度取樣送驗，
其抗壓強度均合格。ｂ項工程之混凝土僅二立方公尺，包商循前例以人工拌合方式施
作，伊並無圖利之犯意。且混凝土抗壓強度不足有其「澆置因素」、「養護因素」及
「環境因素」，上開ｂ項工程封孔施作之環境非常特別，於混凝土澆置後，無法澆水
保持濕潤七日，且因環境特殊搗實混凝土不易，因而造成抗壓強度不足，此與所謂人
工拌合及未取樣送驗並無因果關係等語（上訴卷第一五八－一五九、一六二頁）。所
辯上開各點，是否屬實，與判斷上訴人等二人是否有圖利之犯意，至有關係。原審並
未詳細查證勾稽明白，以為判斷之依據，復未說明如何不足採取之理由。自嫌未盡調
查之能事，並有判決理由不備之違背法令。(三)本件原判決既認定上訴人甲○○（監工
）犯圖利罪之手法之一，係擅自允許乙○○（包商）以人工攪拌之方式攪拌混凝土。
理由稱：本件工程之契約既有規定混凝土之抗壓強度須達到四千ｐｓｉ以上，包商
自應遵照契約規定，否則應負債務不履行之賠償責任。若契約果未規定混凝土應以何
種方式攪拌，只要包商施工能達到契約規定之四千ｐｓｉ標準，監工又如何能要求包
商一定要以機器攪拌為之。且包商若未達到契約之標準，台電自可依契約規定要求包
商補正或賠償，又何需為包商設想，而包商為達到契約之要求，免得尚需事後補正並
負遲延責任，自會採取可達到契約規定標準之方法施工，亦不需台電代勞云云（見原
判決理由二、(四)），顯有事實理由矛盾之違誤。以上或為上訴意旨所指摘，或為本院
得依職權調查之事項，應認原判決有撤銷發回之原因。
據上論結，應依刑事訴訟法第三百九十七條、第四百零一條，判決如主文。
中      華      民      國    八十七    年      六      月     十一     日
                              最高法院刑事第六庭
                                  審判長法官  黃  劍  青
                                        法官  劉  敬  一
                                        法官  林  增  福
                                        法官  邵  燕  玲
                                        法官  張  清  埤
      右正本證明與原本無異
                                              書  記  官
中      華      民      國    八十七    年      六      月     十六     日
